【裁判字號】    94,重訴,468
【裁判日期】    951117
【裁判案由】    損害賠償
【裁判全文】
臺灣臺中地方法院民事判決  94年度重訴字第468號
原      告  台中縣石岡鄉公所
法定代理人  庚○○
訴訟代理人  陳坤榮律師
複  代理人  辛○○
被      告  壬○○
            丁○○
            己○○
            戊○○
            甲○○
            乙○○
            丙○○
上列當事人間請求損害賠償事件，原告提起附帶民事訴訟，由本
院刑事庭移送前來（94年度附民字第193號），經於中華民國95
年11月2日言詞辯論終結，判決如下：
    主      文
被告壬○○、己○○、乙○○、丙○○應連帶給付原告新台幣壹
拾壹萬參仟陸佰捌拾元，及依序自民國九十四年六月十七日、九
十四年六月十六日、九十四年六月二十九日、九十四年六月十六
日起，均至清償日止，按年息百分之五計算之利息。
被告壬○○、己○○、乙○○、丙○○、丁○○、戊○○、甲○○另應連帶給付原告新台幣伍萬陸仟捌佰肆拾元，及依序自民國
九十四年六月十七日、九十四年六月十六日、九十四年六月二十
九日、九十四年六月十六日、九十四年六月十六日、九十四年六
月二十九日、九十四年六月二十九日起，均至清償日止，按年息
百分之五計算之利息。
原告其餘之訴駁回。
訴訟費用由被告壬○○、己○○、乙○○、丙○○連帶負擔千分
之十，被告壬○○、己○○、乙○○、丙○○、丁○○、戊○○
、甲○○連帶負擔千分之五，，餘由原告負擔。
本判決原告勝訴部分得假執行。
原告其餘假執行之聲請駁回。
    事實及理由
甲、程序方面：
    被告壬○○、丁○○、己○○、戊○○、乙○○、丙○○均
    受合法通知，無正當理由，分別未於言詞辯論期日（被告乙○○部分）、最後言詞辯論期日（被告壬○○、丁○○、己○○、戊○○、丙○○部分），核無民事訴訟法第386條各
    款所列情形，爰依原告之聲請，由其一造辯論而為判決（被
    告丙○○本因他案在台灣台中監獄執行中，本院民國95 年
    10月5日言詞辯論期日曾提解到庭，除當庭面告95年11月2日
    之言詞辯論期日外，並以書面通知該期日，經其於95年10
    月14日收受通知書，而受合法之通知，此有言詞辯論筆錄及
    送達證書附卷可按，被告丙○○嗣已於95年10月20日假釋出
    監，有台灣高等法院在監在押全國紀錄表附卷可稽，被告丙○○本應自行到庭，其未於該言詞辯論期日到場，應不能認
    有不得一造辯論而為判決之情事）。
乙、實體方面：
壹、原告起訴主張：被告與真實姓名年籍不詳綽號「阿裕」之成
    年男子等人間，共同基於意圖為自己不法所有之概括犯意聯
    絡，分別自93年5月25日及同年月26日起，由「阿裕」僱用
    被告乙○○駕駛砂石車、被告戊○○駕駛挖土機，被告壬○○與真實姓名年籍不詳綽號「阿成」之成年男子及訴外人柳
    國份指示被告己○○、丁○○、丙○○、甲○○分別駕駛砂
    石車，前往原告所管理之坐落臺中縣石岡鄉○○○段第1212
    號及新國校段第861號國有河川新生地（下稱系爭國有土地
    ），以機具挖掘及搬運之方式，竊盜挖取系爭國有土地內之
    砂石，並先將之運往距離約200公尺遠之坐落同段第861 、
    28 4、285、28 6、287號土地之河堤旁空地堆放，繼之利用
    河堤道路運往他處（被告實際開始為「阿裕」調度車輛或前
    往現場工作之時間點、工作之內容、可得之報酬及直接請領
    報酬之對象等，均詳如附表所示）。被告上開共同竊取國有
    砂石之行為，應負共同侵權行為連帶損害賠償責任，管理系
    爭國有土地之原告，並得代國家行使所有權人之權利。而被
    告盜取國有砂石之數量合計為5萬5369.8立方公尺，其中4萬
    27 63.27立方公尺業已運離，以每立方公尺砂石價格新台幣
    （下同）320元計算，合計損害為1368萬4246元；另尚未運
    離之砂石數量為1萬2606.53立方公尺，經原告詢價結果，每
    日僱用挖土機、砂石車費用各為7000元、8000元，以每日僱
    用1部挖土機、3輛砂石車工作8小時，每車裝載10立方公尺
    半小時來回一趟計算，約需26.26工作天始能回填完成，所
    需回填費用應為77萬5000元，總計被告應連帶賠償之數為
    1445萬9246元。為此爰依侵權行為之法律關係提起本訴等語
    。並聲明：(1)被告應連帶給付原告1445萬9246元，及自起訴
    狀繕本送達翌日起至清償日止，按年息5%計算之利息；(2)願
    供擔保請准宣告假執行。
貳、被告乙○○未於言詞辯論期日到場，亦未提出書狀作何聲明
    或陳述。其餘被告則以：渠等僅係受僱他人至現場清理廢棄
    物，並無盜採砂石之意等語資為抗辯。並均聲明：判決駁回
    原告之訴。
參、得心證之理由：
一、原告主張被告分別自93年5月25日及同年月26日起，由「阿
    裕」僱用被告乙○○駕駛砂石車、被告戊○○駕駛挖土機，
    被告壬○○與「阿成」及柳國份指示被告己○○、丁○○、
    丙○○、甲○○分別駕駛砂石車，以機具挖掘及搬運之方式
    ，挖取原告管理之系爭國有土地內砂石，運往距離約200公
    尺遠之坐落同段第861、284、285、28 6、287號土地之河堤
    旁空地堆放（被告實際開始為「阿裕」調度車輛或前往現場
    工作之時間點、工作之內容、可得之報酬及直接請領報酬之
    對象等，均詳如附表所示）之事實，業據被告於台灣台中地
    法院檢察署93年度偵字第10 018號竊盜案件偵查時、本院刑
    事庭94年度易字第509號、台灣高等法院台中分院（下稱台
    中高分院）94年上易字第1517號竊盜案件審理時自認，有本
    院調取之上開案件偵查卷宗、刑事卷宗（下分別稱偵查卷、
    刑事一審卷、刑事二審卷）可稽，並有臺中縣警察局東勢分
    局扣押筆錄、扣押物品目錄表各1件、保管條5件、現場照片
    13 張附於偵查卷第41、42、47至50、106至108頁、原告提
    出之土地登記謄本2件可證，復為到庭之被告所不爭執，應
    堪信為真正。原告另主張被告係共同不法竊取系爭國有土地
    內砂石之事實，雖為上開被告否認，並以前詞置辯。惟查：
（一）被告己○○、乙○○、丙○○、戊○○、丁○○、甲○○
      等六人操作挖土機及駕駛砂石車裝載之起運點，即系爭國
      有土地，實際上係位於大甲溪河堤外之河床上，屬於河川
      新生地，依現行土地法及水利法之相關規定，其土地無從
      為私有等情，有原告提出之土地登記謄本影本2件附卷、
      經濟部公告之大甲溪河川區域（含行水區）局部變更圖籍
      函、經濟部水利署第三河川局大甲溪土牛段河川圖籍5 張
      等附於偵查卷第45、46、114至119頁可查，並經本院刑事
      庭受理前揭竊盜案件之受命法官會同地政人員到場勘驗測
      量屬實，有勘驗筆錄、相片7張及土地複丈成果圖2份附於
      刑事一審卷第99頁以下、118至127頁可稽；另被告壬○○
      於本院刑事庭前開案件受命法官訊問時亦自承：「每天早
      上一大早我都會去現場看，看丁○○、己○○有無到班」
      （見刑事一審卷第60頁），於台中高分院前揭案件審理時
      供承：「我案發前有去過現場」等語（見刑事二審卷第
      164頁），被告壬○○顯然對於系爭國有土地坐落之位置
      與其他現場情形，亦與其餘被告相同，均知之甚詳。而被
      告壬○○為專科畢業之水電技工，為「阿裕」調度砂石車
      司機，被告戊○○有駕駛挖土機十多年之經驗，被告丁○○有駕駛拖板車十年及駕駛砂石車一年多之經驗，被告己○○、乙○○、甲○○及丙○○則均有駕駛砂石車十多年
      之經驗，業據其等於台中高分院前開案件受命
      法官行準備程序時供明（見刑事二審卷第71、91、92 頁
      ），依其等所從事之職業與社會歷練，足認其等均屬智慮
      成熟健全之成年人，被告對於上開一望可知之大甲溪河堤
      外國有河川新生地不得擅採砂石之規定，自無法諉為不知
      ；且依證人即查獲本案之員警徐志忠於本院刑事庭審理時
      所證：現場有二、三人逃逸，被告當中有兩個人躲到草叢
      裡被抓到等語（見刑事一審卷第156頁），酌以現場並無
      任何可資解讀為公共工程正在進行之標示或公告、僱請或
      指示其等調度車輛或前往現場工作者，均未告知其等有何
      權限得以在現場採取土石並搬離現場等情事（見附於偵查
      卷其等於警詢及檢察官訊問中之陳述），益徵其等至遲於
      初至現場時，應即已明瞭「阿裕」及其他已實際在現場工
      作人員所從事者，為盜採砂石之竊盜行為，否則如屬合法
      正當之開採行為，焉有見警前來，即逃避閃躲之理？
（二）遭盜挖之系爭國有土地，案發前本為種植桃樹之果園，嗣
      經「林裕豐」以20萬元之代價，自訴外人王宏豐處受讓取
      得地上物權利之事實，固有被告壬○○提出之讓渡書影本
      1件附於刑事一審卷第73頁可證，並經王宏豐、訴外人即
      台中縣石岡鄉農經課課員辛○○於本院刑事庭前揭案件審
      理時證述明確（見刑事一審卷第164、165、169、170 、
      171頁），固堪信為真正。然觀諸前揭讓渡書記載之內容
      與性質，僅為王宏豐與「林裕豐」間就果園及灑水設備等
      物品轉讓之私人契約，實與「林裕豐」就系爭國有土地有
      無所有權或採取土石之權限無涉；且「阿裕」係於案發後
      一至二星期，託人轉交前揭讓渡書影本予被告壬○○，業
      據被告壬○○於本院刑事庭前揭案件審理時陳明（見刑事
      一審卷第185頁），其餘被告於前揭刑事案件偵審期間，
      亦未曾表示於案發前曾見過前揭讓渡書（見偵查卷、刑事
      一審卷、刑事二審卷），則被告於行為之初，主觀意思如
      何，亦與該讓渡書無關。再者，辛○○於本院刑事庭前揭
      案件審理時另證稱：桃樹種植之深度至多約50公分左右，
      惟現場遭盜挖處，深度最深者約達7公尺，另現場沒有看
      到廢棄物，都是乾淨的土石等語（見刑事一審卷164、165
      、169頁）；王宏豐亦證稱：桃樹種植深度大約1公尺，伊
      於簽署讓渡書將桃樹、農舍及抽水設備讓渡予「林裕豐」
      時，現場並無垃圾等語（見刑事一審卷第173、175頁），
      核其等所證案發前現場應無廢棄物之情，並與查獲當時現
      場相片所示情形相符（見偵查卷第47頁至第50頁），則本
      件案發當時，現場既無廢棄物，且其等於現場挖掘之土地
      深度，既已遠逾於剷平桃樹所必須之深度（約50至100公
      分），況如僅為剷平桃樹，亦無將地面下方深達數公尺處
      之砂石一併挖出並載往他處之必要。執此，前揭證物及證
      人之證詞，均不能作為有利於被告之判斷。
（三）被告因前開行為，共同觸犯竊盜罪行，經本院刑事庭、台
      台中高分院前揭刑事案件審理後，亦與本院為相同認定，
      各判處有期徒刑確定，此有判決書2件分別附於刑事一審
      卷、刑事二審卷可稽，前揭被告之辯解，應無足採。
二、數人共同不法侵害他人之權利者，連帶負損害賠償責任；不
    能知其中孰為加害人者，亦同，民法第185條第1項定有明文
    。國有財產撥給各地國家機關使用者，名義上雖仍為國有，
    實際上即為使用機關行使所有人之權利，故對於是類財產，
    應准由管領機關起訴，代國家主張所有權人之權利 (最高法
    院51年台上字第2680號判例參照)。被告既有共同竊取系爭
    國有土地內砂石之不法行為，管理系爭國有土地之原告，自
    得代國家對於主張所有權人之權利，依上開規定請求被告賠
    償，茲就原告請求之金額審究如下：
（一）數人共同不法侵害他人權利者，對於被害人所受損害，所
      以應負連帶賠償責任，係因數人之侵權行為具有共同關聯
      性，亦即數人的行為共同構成違法行為的原因或條件，因
      之發生同一損害。而該共同關聯性，除數人對於違法行為
      有通謀或共同認識時，參與各個行為之個人，就全體加害
      行為所致之全部損害，均應負連帶賠償責任（主觀的共同
      關連性）外，即使行為人相互間無意思聯絡，若數人所為
      違法行為致生同一損害者，仍應構成共同侵權為（客觀的
      共同關連性、行為關聯共同，可參照最高法院65年台上字
      第2115號判例所載)。惟共同侵權行為，於行為人相互之
      間固不以意思聯絡為必要，但行為人仍須有侵權之行為，
      且其行為與損害之間須有相當因果關係，始應同負侵權行
      為損害賠償責任（最高法院84年度台上字第798號判決）
      ；又民事上之共同侵權行為，必須各行為人之故意或過失
      行為，均為其所生損害之共同原因，始足成立，是以，各
      行為人就其行為須有故意或過失，以及該行為與損害間須
      有相當因果關係，俱為構成侵權行為所不可或缺之要件，
      如其中一人祇要欠缺其一，不但其侵權行為無由成立，尤
      無成立共同侵權行為之餘地（最高法院84年度台再字第9
      號判決）。至於民法第185條第1項後段所稱：「不能知其
      中孰為加害人者」，亦應負共同侵權行為損害連帶損害賠
      償責任之規定，即學說上所謂「共同危險行為（準共同加
      害行為）」，共同危險行為須數人均有共同不法侵害他人
      權利之行為，亦即須有共同加害行為，僅無法確知何人之
      加害行為，導致損害之發生，始足成立，故未參與發生損
      害之集體行為者，不成立共同侵權行為，主張係共同危險
      行為者，並應積極證明就受侵害之事實被告有所行為，始
      得請求連帶賠償損害（孫森焱著「民法債編總論上冊」第
      276頁、三民書局經銷、91年2月修訂版）。
（二）被告壬○○、己○○、乙○○、丙○○既自93年5月25 日
      起，被告戊○○、丁○○、甲○○則自同年月26日起，在
      系爭國有土地內共同竊取砂石，雖被告壬○○負責調度車
      輛，被告戊○○駕駛挖土機挖掘砂石，其餘被告則分別駕
      駛砂石車載運砂石，且被告甲○○尚未裝滿砂石外運（見
      偵查卷31、50頁之被告甲○○警詢筆錄、相片），但因被
      告對盜採砂石之違法行為互有認識，事前縱無預謀，然因
      相互利用，協力實施，是各該被告加入參與盜採砂石後，
      就全體所為有危險性之行為所致損害，均應負共同侵權行
      為連帶損害賠償責任。惟相對言之，參與共同盜採砂石之
      被告，僅須就其等加入後，集體所為有危險性之行為所致
      損害，負共同侵權行為損害賠償責任，在加入前，參與盜
      採系爭國有土地內砂石其他成員所為之行為，既與各該被
      告無關，亦即其等尚無共同危險（加害）行為，就其等加
      入前之侵害行為，自不能令之負責，乃屬當然。
（三）原告所陳：系爭國有土地遭盜採砂石之數量合計為5萬536
      9.8立方公尺，其中4萬2763.27立方公尺業已運離，尚未
      運離砂石數量為1萬2606.53立方公尺之事實，業據原告提
      出經實地測量後之土方工程數量計算表、堆放土方數量表
      各1件（均影本）為證，固堪信為真正。惟因被告係自93
      年5月25日、同年月26日始分別加入共同盜採砂石，則系
      爭國有土地之砂石，若係在被告加入前即遭盜採或運離，
      自不能令其等負責。而被告盜採砂石之行為係於93年5月
      26日上午11時許為警查獲，現場並扣得挖土機4輛、砂石
      車5輛（見附於偵查卷14、42、頁之台中縣警察局東勢分
      局刑事案件報告書、扣押物品目錄表），雖查獲負責駕駛
      挖土機者僅被告戊○○1人，扣得之砂石車亦僅5輛，然因
      當獲當日在現場盜採砂石者有數人逃逸，有如前述；且扣
      得之挖土機未查獲駕駛人者，仍在發動中，亦有附於偵查
      卷第47頁之相片警員附註說明可稽，顯見在場共同盜採砂
      石之成員，不僅被告己○○、乙○○、丙○○、戊○○、
      丁○○、甲○○等6人。本院審諸挖土機之行動緩慢，查
      獲當日殆不至於有人駕駛挖土機逃逸，則在現場操作挖土
      機者，應以查扣得之4輛挖土機為準；另系爭國有土地遭
      盜採之砂石，既先運往距離約200公尺遠之河堤旁空地堆
      放，參諸該近距離載運之情事，每輛挖土機約略可對應2
      輛砂石車，亦即現場載運砂石之砂石車應有8輛；又93年5
      月25日即駕駛砂石車加入載運砂石之被告己○○、乙○○
      ，查獲前均共載運每車17立方公尺之砂石達47車次（被告
      己○○部分更可明白區分93年5月25日載運42車次，26日5
      車次），以每輛砂石車一日可載運17立方公尺砂石42車次
      計算載運量，應屬合理。依上計算，系爭國有土地每日（
      或93年5月25日）遭盜採砂石之合理數量應為5712立方公
      尺（計算式：42×17×8＝5712）；又因被告盜採砂石之
      行為係於93年5月26日上午11時許為警查獲，當日之盜採
      量應以半日計算，即28 56平方公尺，總計該二日遭盜採
      之數量應為8568立方公尺，被告自應僅分別就上開盜採之
      範圍內負損害賠償之責。
（四）系爭國有土地遭盜採砂石之數量合計雖為5萬536 9.8立方
      公尺，其中4萬2763.27立方公尺業已運離，尚未運離砂石
      數量為1萬2606.53立方公尺，惟因系爭國有土地於93年5
      月25日、同年月26日總計遭盜採砂石之合理數量，亦即被
      告所應分別負責之範圍，既僅為8568立方公尺，且衡諸遭
      盜採之砂石，係先運往距離約200公尺遠之河堤旁空地堆
      放，繼之始利用河堤道路運往他處，先堆置之砂石先行運
      出，應屬合理之推論，本院因認上開二日遭盜採之砂石，
      應均尚未運離現場。是以原告應僅能請求被告分別連帶賠
      償回復原狀所必需之費用，以代回復原狀（民法第213條
      第1、3項），就已運離砂石之損害，則非被告所應負責賠
      償之範圍。至於回復原狀所必需之費用，原告依其詢價之
      結果，主張僱用1輛挖土機每日需7000元，尚稱合理，應
      可採憑，則以4輛計算每日需費2萬8000元；另因僱用砂石
      車，載運砂石回復原狀之距離僅約200公尺遠，每輛砂石
      車每日可載運之趟次及可獲得之報酬，本院認以本件被告
      實際與僱主之約定及載運量計算，亦即每立方公尺15元、
      、每車載運17立方公尺、每日42趟次，較為貼近真實（原
      告主張以工作8小時，每車裝載10立方公尺半小時來回一
      趟計算，未考量及前揭距離不遠等客觀情事，尚非妥適）
      ，則93年5月25日遭盜採砂石載運所需費用應為8萬5680
      元（計算式：15×5712＝85680），連同僱用4輛挖土機之
      2萬8000元，當日遭盜採砂石回復原狀所必需之費用應為
      11萬3680元，93年5月26日以半日計算則為5萬6840元。
（五）93年5月25日起即在系爭國有土地內共同竊取砂石之人，
      因僅有被告壬○○、己○○、乙○○、丙○○4人，就當
      日遭盜採砂石回復原狀所必需之費用11萬3680元，自僅應
      由其等負連帶賠償責任；另93年5月26日遭盜採砂石回復
      原狀所需之5萬6840元，已加入共同盜採之全部被告，則
      均應連帶負責。從而原告本於侵權行為之法律關係，代國
      家行使所有權人之權利，訴請被告壬○○、己○○、乙○○、丙○○連帶給付11萬3680元；全部被告連帶給付5萬
      6840元，及自起訴狀繕本送達翌日（被告壬○○、己○○
      、乙○○、丙○○、丁○○、戊○○、甲○○依序為94年
      6月17日、94年6月16日、94年6月29日、94年6月16日、94
      年6月16日、94年6月29日、94年6月29日）起，均至清償
      日止，按年息5%計算之利息，為有理由，應予准許，原告
      逾此範圍之請求即非正當，應予駁回。
三、本判決原告勝訴部分係所命給付金額未逾50萬元之判決，依
    民事訴訟法第389條第1項第5款規定，應依職權宣告假執行
    ，至原告敗訴部分，其假執行之聲請已失所依附，應予駁回
    。
肆、本件事實已臻明確，兩造其餘攻擊防禦及證據調查，均與本
    案之判斷不生影響，自勿庸一一審酌論列，併此敘明。
據上論結，本件原告之訴為一部有理由，一部無理由，依民事訴
訟法第385條第1項前段、第79條、第85條第1項但書、第2項、第
389 條第1項第5款，判決如主文。
中    華     民     國    95    年    11    月   17   日
                    民事第二庭  法  官  劉長宜
~F0
┌───────────────────────────────┐
│ 附表                                                         │
├──┬────┬────────────┬────┬─────┤
│編號│被告姓名│工作內容與報酬之計算方式│開 始 工│  備  註  │
│    │        │                        │作 日 期│          │
├──┼────┼────────────┼────┼─────┤
│ １ │壬○○  │協助「阿裕」調度車輛，向│ 5. │實際調度趙│
│    │        │「阿裕」領取每日二千元之│        │勝利與黃貴│
│    │        │報酬                    │        │榮前往現場│
├──┼────┼────────────┼────┼─────┤
│ ２ │己○○  │駕駛所有車牌號碼8K-338號│ 5. │查獲前共載│
│    │        │之砂石車前往現場載運砂石│        │運車次（│
│    │        │，並按實際載運之次數，向│        │日車次│
│    │        │壬○○領取以每車十七立方│        │、日５車│
│    │        │米、每立方米十五元計算之│        │次）      │
│    │        │報酬                    │        │          │
├──┼────┼────────────┼────┼─────┤
│ ３ │乙○○  │駕駛所有車牌號碼FM-326號│ 5. │查獲前共載│
│    │        │之砂石車前往現場載運砂石│        │運車次  │
│    │        │，並按實際載運之次數，向│        │          │
│    │        │「阿裕」領取以每車十七立│        │          │
│    │        │方米、每立方米十五元計算│        │          │
│    │        │之報酬                  │        │          │
├──┼────┼────────────┼────┼─────┤
│ ４ │丙○○  │駕駛所有車牌號碼SW-570號│ 5. │日當天已│
│    │        │之砂石車前往現場載運砂石│        │載運３車次│
│    │        │，並按實際載運之次數，向│        │          │
│    │        │綽號「阿成」者，領取以每│        │          │
│    │        │立方米十五元計算之報酬  │        │          │
├──┼────┼────────────┼────┼─────┤
│ ５ │戊○○  │駕駛「阿裕」所有之挖土機│ 5. │          │
│    │        │，在現場挖取砂石（薪資尚│        │          │
│    │        │未洽定）                │        │          │
├──┼────┼────────────┼────┼─────┤
│ ６ │丁○○  │駕駛所有車牌號碼8K-256號│ 5. │日當天已│
│    │        │之砂石車前往現場載運砂石│        │載運３車次│
│    │        │，並按實際載運之次數，向│        │          │
│    │        │壬○○領取每車二百五十五│        │          │
│    │        │元之報酬                │        │          │
├──┼────┼────────────┼────┼─────┤
│ ７ │甲○○  │駕駛雇主柳國份所有車牌號│ 5. │查獲當日剛│
│    │        │碼6J-123號之砂石車前往現│        │到場，尚未│
│    │        │場載運砂石，並按當月實際│        │裝滿外運  │
│    │        │載運之次數，向柳國份支領│        │          │
│    │        │報酬                    │        │          │
└──┴────┴────────────┴────┴─────┘
上為正本，係照原本作成。
如對本判決上訴，須於判決送達後20日內向本院提出上訴狀（須
附繕本）。
中    華     民     國    95    年    11    月   17   日
                                書記官


司法院資訊處製作；財團法人民間司法改革基金會備份。
